【裁判字號】    88,上更(一),108
【裁判日期】    890607
【裁判案由】    損害賠償
【裁判全文】
臺灣高等法院民事判決                八十八年度上更(一)字第一○八號
      上  訴  人  乙○○
      訴訟代理人  姜禮增律師
                  陳志雄律師
      被 上 訴人  丁○○      住台北市○○路○段二五八號十五樓
                  丙○○      .
                  甲○○      .
      共      同
      訴訟代理人  王聖舜律師
右當事人間請求損害賠償事件，上訴人對於中華民國八十五年七月二十日臺灣臺北地
方法院八十四年度重訴字第七○三號第一審判決提起上訴，經最高法院發回更審，本
院判決如左：
    主    文
上訴駁回。
第二審及發回前第三審訴訟費用由上訴人負擔。
    事    實
甲、上訴人方面：
一、聲明：
(一)原判決關於駁回上訴人後開之訴暨命上訴人負擔訴訟費用部分廢棄。
(二)右廢棄部份，被上訴人等應連帶給付上訴人美金壹拾萬元及自第一審起訴狀送達被
  上訴人之翌日起至清償日止，按年息百分之五計算之利息。
(三)上訴人願供擔保請准宣告假執行。
二、陳述：除與歷審判決記載相同者，茲引用外，補陳略稱：
(一)丁○○僅稱匯款己折合新台幣轉付上訴人，但為上訴人否認後，始終未就折付新台
  幣與上訴人之事實舉證證明。故此可證上訴人確係遭被上訴人等共同串謀詐騙而為
  買賣，兩造間絕非合夥關係。
(二)陳明被上訴人如何將自上訴人處詐騙之錢財，揮霍享受之資金流向，以證被上訴人
  之詐欺犯行。
(三)台北地方法院檢查署將有關本案被告丁○○對訴外人吳綏宇及李新興二人提起之偽
  證案（八十八年度偵字第二一二四二號）業已偵查終結並予以不起訴處分。
(四)證人賴意珺、李慕祥之證言有偏頗之虞。
乙、被上訴人方面：
一、聲明：駁回上訴。
二、陳述：除與歷審判決記載相同者，茲引用外，補陳略稱：
(一)在上訴人要求被上訴人應付薛先生有關土地價格詢問之傳真中可知，上訴人確有利
  用不知情之被上訴人瞞騙日本方面，雙方並非單純土地買賣關係，應可認定。
(二)八十一年一月廿六日、二月十九日及三月三日上訴人與被上訴人間之錄音帶並非原
  版，係經上訴人乙○○剪接而來。
(三)證人張自真所言多係他人告知之傳聞，與事實不符，並無足採。
(四)吳綏宇與上訴人乙○○係連襟，與李新興同為律師，曾於同一律師事務所服務，受
  乙○○委任參加福華飯店之會面，渠等之證言本有偏頗之虞。
(五)一般土地買賣中，土地代書之任務即在於查對權屬，調查土地公告現值以計算增值
  稅之金額才能繳交土地增值稅，後才能辦理過戶事宜，整個過程一氣呵成，未聞有
  切割分別委託不同代書辦理之事。
(六)被上訴人平日習於使用支票，惟八十一年三月三日竟簽發兩億六千萬元之玩具本票
  ，此與被上訴人平日慣行有違，且該本票與承諾書均僅由被上訴人簽名而未蓋章。
    理    由
壹、程序方面：
一、按民事訴訟法第一百八十二條第一項規定：訴訟全部或一部之裁判，以他訴訟之
    法律關係是否成立為據者，法院得在他訴訟終結前，以裁定停止訴訟程序。所謂
    訴訟全部或一部之裁判，以他訴訟之法律關係是否成立為據者，係指本件訴訟全
    部或一部有無理由，取決於他訴訟法律關係是否成立而言。亦即指他訴訟之結果
    如何，為本件訴訟全部或一部裁判之依據而言。此處所謂他訴訟，專指民事訴訟
    而言，不包括刑事訴訟在內。刑事訴訟並非確定私法法律關係成立與否之訴訟，
    故雖與民事訴訟有關，苟非合於同法第一百八十三條之規定要件者，不得適用第
    一百八十二條第一項之規定，以裁定停止民事訴訟程序。又查附帶民事訴訟經刑
    事法院以裁定移送民事庭後，即成為獨立之民事訴訟，既無非俟刑事訴訟解決，
    民事訴訟即無從或甚難判斷之情形，民事法院當可自行調查審理，不受刑事法院
    認定事實之拘束，即無在刑事訴訟程序終結前，停止訴訟程序之必要（七十八年
    五月九日七十八年度第十一次民事庭會議決議參照）。本件上訴人於更審前本院
    審理中主張本件係刑事附帶民事之損害賠償訴訟，其判決應以刑事訴訟所認定之
    事實為依據，今刑事部分尚在審理中，相關證物均附於前述刑案中，案證浩繁，
    為此，聲請依民事訴訟法第一百八十二條規定裁定停止本件訴訟程序等語，依前
    揭法條規定及決議意旨，於法即有未合。又同法第一百八十三條規定：訴訟中有
    犯罪嫌疑牽涉其裁判者，法院得在刑事訴訟終結前，以裁定停止訴訟程序。所謂
    訴訟中有犯罪縑疑牽涉其裁判者，指於本件訴訟中法院認為當事人、其他訴訟關
    係人或第三人有犯罪嫌疑，影響本件民事訴訟之裁判，非俟刑事訴訟解決，其民
    事訴訟即無由或難於為正確之判斷者而言。本件上訴人所稱被上訴人三人及訴外
    人吳渭北、王讚標、郭憲文、潘添財、周秀麗等人涉犯教唆偽證或教唆偽證罪嫌
    云云，係在附帶民事訴訟案件以裁定移送民事庭前即已發生，且該犯罪嫌疑事項
    並不影響本件訴訟之審判，則上訴人於更審前本院審理中又以被上訴人三人及訴
    外人吳渭北、王讚標、郭憲文、潘添財、周秀麗等人涉犯教唆偽證或教唆偽證罪
    嫌為由，聲請依同法第一百八十三條之規定裁定停止本件訴訟，亦屬乏據，合先
    敘明。
二、上訴人於原審訴之聲明第一項為：被告等（即被上訴人）應連帶給付原告（即上
    訴人）新台幣壹拾億貳仟捌佰零玖萬伍仟元及自起訴狀繕本送達之翌日起，至清
    償日止，按年息百分之五計算之利息（見原審卷附八十三年一月廿四日起訴狀）
    。嗣於八十五年一月十日始具狀變更該項聲明為：被告等（即被上訴人）應連帶
    給付原告（即上訴人）新台幣伍仟伍佰萬元、美金陸佰捌拾陸萬元、港幣壹億捌
    仟貳佰肆拾萬元、日幣柒億柒仟萬元，及自起訴狀繕本送達翌日起至清償日止，
    按年息百分之五計算之利息（見原審卷附八十四年一月十日準備書狀）。又於八
    十五年七月三日具狀變更該項聲明為：被告等（即被上訴人）應連帶給付原告（
    即上訴人）新台幣伍仟伍佰萬元、美金陸佰捌拾陸萬元、港幣壹億捌仟貳佰肆拾
    萬元、日幣柒億柒仟萬元，及自起訴狀繕本送達翌日起至清償日止，按年息百分
    之五計算之利息，並於給付按台灣銀行中心匯率折付新台幣給付之（見原審卷附
    八十五年七月三日準備書狀）。核其訴訟標的均係民法第一百八十四條第一項前
    段、第一百八十五條第一項前段主張被上訴人共同故意侵害其所有權之損害賠償
    請求權，當事人均無變動，僅其請求給付金額貨幣種類有所變更，顯對於訴訟之
    終結及被告之防禦無妨礙，上訴人變更該項聲明，應予准許。依前所述，本件上
    訴人於原審訴之聲明為「被告等（即被上訴人）應連帶給付原告（即上訴人）新
    台幣伍仟伍佰萬元、美金陸佰捌拾陸萬元、港幣壹億捌仟貳佰肆拾萬元、日幣柒
    億柒仟萬元，及自起訴狀繕本送達翌日起至清償日止，按年息百分之五計算之利
    息，並於給付時按台灣銀行中心匯率折付新台幣給付之。」，經原審判決「原告
    之訴及假執行之聲請均駁回。」。而上訴人僅就美金壹拾萬元及利息部分上訴，
    經本院行使闡明權，確定上訴之訴訟標的及範圍，上訴人陳明僅就訴訟標的中一
    部即所謂「民國七十八年十一月十七日所匯土地增值稅款一百萬美金中之十萬美
    金」部分聲明上訴，且經本院多次調查，上訴人雖稱將來欲擴張上訴之聲明，惟
    迄辯論止，均未擴張，則本件除上訴部分外，其餘均因未在聲明上訴範圍，故不
    予審理，併予敘明。
貳、實體方面：
一、本件上訴人主張：被上訴人三人明知其等於新竹縣關西鎮並無土地可資出售，自
    七十七年十二月起至八十年八月一日止，竟基於共同意思聯絡，先由被上訴人丁
    ○○出面，偽稱擁有新竹地區整片相鄰土地達三百餘公頃可供開發興建高爾夫球
    場之用地，正欲出售，且保證於二、三個月內即可辦畢過戶登記手續，使旅居日
    本不諳國情及國內法律急於投資高爾夫球場之上訴人信以為真，於七十七年十二
    月十二日與被上訴人丁○○簽訂土地買賣契約書，以每公頃新台幣四百三十萬元
    之價格承購坐落於新竹縣關西鎮下南片斷及南打鐵坑段附近之土地約二百公頃（
    實際數目為二百零九公頃）欲作為高爾夫球場用地，並依契約自七十七年十二月
    十八日起至七十八年七月二十四日止分四期，第一期定金新台幣四仟萬元、第二
    期新台幣二億一千八百萬元、第三期新台幣二億五千八百萬元、第四期新台幣一
    億六千零二十三萬五千元，（嗣經會算第一期新台幣四千萬元、第二期新台幣二
    億零四百四十四萬元、第三期新台幣二億四千零三十二萬五仟元、第四期及台青
    公司資本共新台幣二億一千零二十三萬元）陸續匯付購地達價款新台幣六億九千
    五百萬元給予被上訴人或其指定人之銀行帳戶內。被上訴人丁○○既無前揭土地
    可資出售，亦未依契約履行辦畢該等土地過戶登記，僅提出約一百甲左右殘缺不
    全之土地證件資料，藉資塘塞。被上訴人丁○○、丙○○夫婦於騙得前述購地價
    款後，再利用上訴人不知國內土地買賣法律常識及急於完成土地過戶登記之弱點
    ，續再訛稱土地需繳納土地增值稅始可辦理過戶登記，並於七十八年十月間提出
    所編造之土地增值稅預估表新台幣四億二千三百八十三萬二千一百八十六元，嗣
    謂其一再與政府協調結果，始將土地增值降低為新台幣三億五仟零四十一萬六千
    零五十二元，並由知情之被上訴人甲○○為土地資料之登記、增值稅預估表之整
    理打字，傳真給日本之上訴人，使上訴人信以為真，同意支付，自七十八年十一
    月十三日起至七十九年九月十七日，再陸續匯款新台幣二億七千一百八十六萬元
    給予被上訴人丁○○或其指定人之銀行帳戶內，並允諾將上訴人匯給欲興建高爾
    夫球場所設立之台青公司資本金新台幣五千萬元亦移作繳稅之用。嗣於八十年七
    月間再次騙稱業已過戶登記之土地需再次辦理過戶，否則延至八十二年過戶時增
    值稅會再增加為由，並擬具八十、八十一、八十二年土地增值稅估價表由知情之
    被上訴人甲○○打字交付上訴人，使上訴人分別再於八十年七月十九日，八月一
    日匯款合計日幣一億五千萬元（折合新台幣三千萬元) ，支付之土地增值稅款合
    計新台幣三億五千一百八十六萬元。因被上訴人丁○○於簽約之始，無新竹縣關
    西鎮土地，乃於簽約騙取定金及初期購地價款後，始與有意思聯絡之被上訴人丙
    ○○、甲○○等著手進行收購契約標示內之部分土地為掩飾，同時委託不知情之
    訴外人即新竹縣明政土地代書處代書洪明鎮辦理土地登記過戶，迄今僅付出土地
    價款新台幣三億三千八百六十三萬九千五百四十九元、增值稅款新台幣二千四百
    二十四萬九千二百九十七元、雜支新台幣六十五萬四千三百六十元、代書費新台
    幣二百九十五萬元，總計新台幣三億六千六百四十九萬三千二百零六元而已，前
    開詐得之款項多數流入被上訴人丙○○第一銀行大安分行000－00－000
    00號支票存款帳戶內，該帳戶自七十八年初至八十一年四月間總計入帳高達新
    台幣七億八千九百五十八萬八千三百四十元，該些入帳款項則用以陸續支付其等
    股票交易、購買房地產、日常生活用品、金飾珠寶、生活費或轉帳提現金至其他
    帳戶。被上訴人甲○○則分別由上訴人、被上訴人丁○○電匯至其帳戶第一銀行
    城東分行新台幣二千五百九十八萬九千二百元、美商花旗銀行新台幣一千萬元，
    再行匯出，留存合計新台幣一百零八萬九千二百元之金額，另由上訴人匯入香港
    友聯銀行購地款，經被上訴人丁○○透過銀樓，以友聯銀行支票換取新台幣於七
    十八年六、七月間轉入被上訴人甲○○第一銀行城東分行之金額接近新台幣四千
    萬元。並於八十一年初由被上訴人丁○○將新竹縣關西鎮數筆土地及被上訴人丁
    ○○不知情之弟即訴外人陳振民名下竹北市之土地過戶登記予被上訴人甲○○。
    被上訴人甲○○並未出資而取得台青公司新台幣一千多萬元之股份。因土地遲遲
    無法辦理過戶登記，土地增值稅節節昇高，上訴人懷疑其中有詐，乃於八十一年
    二月十九日央請訴外人即台灣房屋股份有限公司董事長彭培龍在台北市福華飯店
    與被上訴人丁○○會算土地增值稅，發現被上訴人丁○○提供之繳款書僅七份（
    合計新台幣七十六萬四千三百八十二元），亦無如是鉅額之增值稅款，丁○○所
    提之土地增值稅款比其核算者多出十倍，丁○○始承認有差距，並稱伊託別人辦
    理，被別人騙了新台幣二億多元，盼不要追究該人法律責任，被上訴人丁○○表
    示願返還增值稅款新台幣二億六千萬元，並書立本票乙紙抵付（未兌現），其餘
    溢收之增值稅款負責儘量追索退還，且退出台青公司，上訴人乙○○始知受騙，
    乃依民法第一百八十四條第一項前段、第一百八十五條第一項前段，提起本件訴
    訟。又上訴人對被上訴人之侵權行為損害賠償請求權並未罹於消滅時效云云。
二、被上訴人則辯稱：因被上訴人丁○○見愛高爾夫球運動者日多，故有心購地開設
    高爾夫球場，擬新竹縣關西鎮購地，然因仲介人即訴外人蔡子駿無法覓得土地，
    又經人轉介於七十七年七、八月間認識於新竹經營代書業務之訴外人洪明鎮，洪
    明鎮初提供新竹縣芎林鄉鳳山八十餘甲土地，然不合意而為被上訴人丁○○否決
    而仍陸續於該處覓地購買。上訴人為旅日華僑，為日本慶應大學法學士，在日本
    經營株式會社山王不動產之買賣、仲介等業務，於僑界頗為活躍。因當時正值日
    本大舉向海外投資之泡沬經濟鼎盛時期，據悉其家族人士前曾以王貞治之名來台
    欲購地設球場而因用地不符規定而遭遇諸多困難，未果，故上訴人亦深知在台購
    地設球場實非易事，而其當係聞被上訴人丁○○計劃於新竹購地設球場，乃託人
    介紹認識，表明合作之意願，並力稱日人風行購買在台之高爾夫球證，其可在日
    銷售云云。被上訴人丁○○以當時日人確有在台收購球證之風氣，如與上訴人合
    作，由其在日促銷，則投資回收甚速，當為美事。雙方洽談期間，被上訴人丁○
    ○亦同時與關西鎮地區之部分有意讓售土地之訴外人即詹正基、蕭煥達、阮統娘
    等三人至洪明鎮處，要求協助整理當地地籍資料，由被上訴人丁○○確定欲購土
    地之位置、面積，而詹正基等除願售地外，並願為之居間介紹其他地主售地。於
    進行編購土地期間，上訴人亦曾至被上訴人丁○○擬購土地新竹關西查勘，瞭解
    擬收購之土地所在、地形等等，甚為滿意，而決定合作。於談判合作方式時，被
    上訴人丁○○以其本意即在自行開設經營，願與上訴人合作，無非在藉助其日本
    之球證市場促銷，故僅同意由上訴人投資部分資金而為小股東，然上訴人以其為
    家族公司投資，如所佔股份不多，則意願不高。然被上訴人丁○○以設立球場，
    自購地始以至於開發完成、取得執照，其間經緯萬端，複雜、困難程度，當可想
    見，上訴人既為旅日華僑，此等籌劃，非其力所能，自全需被上訴人丁○○為之
    ，然被上訴人丁○○若係為本身事業而籌劃，所費心血，固有所值，如所佔股份
    甚少者，則何需賣力為他人作嫁？雙方對此並無交集，合作幾作罷。終則上訴人
    提出仍由被上訴人丁○○為小股東，佔全部股權十分之一，上訴人家族公司為大
    股東，佔全部股權十分之九，然關於土地收購、球場開發及取得執照等事宜全由
    被上訴人丁○○負責為之，為酬庸被上訴人丁○○之辛勞，約明購地之價款約定
    為每公頃新台幣三百八十萬元，至於被上訴人丁○○與地主實際成交價與新台幣
    三百八十萬元之價差，則歸被上訴人丁○○所有。被上訴人丁○○預估該地區土
    地每公頃約新台幣三百餘萬元左右，每公頃能獲利近新台幣數十萬元，且仍為球
    場股東，其利豐厚，故乃同意依此議合作。合作之議定初定後，上訴人提出要求
    謂如以其在日本家族公司投資在台高爾夫球場公司，須經我國經濟部投審會審核
    ，又格於日本外匯法規，由公司匯款，有諸多不便，故宜用上訴人個人名義合作
    ，被上訴人丁○○因不詳日本法規，且亦認自始均係與上訴人而非其家族公司洽
    談，故不反對。雙方既決定合作，被上訴人丁○○即積極從事土地收購、規劃事
    宜。惟於七十七年十二月初之某日，上訴人以匯出土地資金，在日本方面須有土
    地買賣等相關書面配合，要求被上訴人丁○○簽署，並提出其事先所擬之「土地
    買賣契約書」約稿供被上訴人丁○○過目，然其買賣契約竟有二份，一份價金為
    每公頃新台幣四百三十萬元，一份為每公頃新台幣五百萬元，土地面積則為二百
    公頃左右，被上訴人丁○○不解其價金何以不實，而面積部分因究能收購多少，
    尚屬未定（蓋高爾夫球場須為平地，但實際收之土地，如地形崎嶇不平，須經剷
    平山頭等，有時須多購始能維持一定之平地面積）上訴人則以為籌措定額資金，
    面積部分須先為預估，待日後決定再行修正，至於作新台幣五百萬元之買賣契約
    是為便於其在日推銷球證，如球場之成本高，則其球證售價亦可提高，面積部分
    則為預估，待日後決定再行修正云云，至其中單價新台幣四百三十萬元之契約，
    上訴人則吱唔其詞，語多曖昧，被上訴人丁○○經商多年，深知商場無奇不有，
    居中牟利而不欲人知之事所在多有，本件開設球場依上訴人所云既為其家族事業
    ，而其僅為在台名義人，但其個人卻須多付心力，往返台、日洽辦，若無私利，
    曷克賣力若此？而其家族公司是否如我國財務不健全之公司於作帳上有此需要，
    亦不得而知，上訴人既不欲明言，亦不便追問。況依上訴人與被上訴人丁○○之
    約定，價格每公頃為新台幣三百八十萬元，若買賣契約書書明為新台幣四百三十
    萬元及新台幣五百萬元，上訴人反應多付，易言之，若上訴人主張此不實價格者
    ，於其不利，對被上訴人丁○○而言，並無利害，是雙方乃於十二月十二日以上
    訴人所擬之約稿至訴外人侯海熊律師處締約，由其打字小姐打就二份契約約稿，
    上訴人即要求侯律師於標明新台幣五百萬元價格之契約上為正式之見證。上訴人
    乙○○可自撰契約，且家族企業為不動產公司，及作為商人之精明性，上訴人之
    「不諳國內不動產法令」之說法無法成立。被上訴人丁○○於七十八年三月間開
    始與各地主分別洽購、下定，備極辛勞。又為籌設公司以經營球場，乃於七十八
    年十二月間設立台青公司，資本總額為新台幣五千萬元，公司之股東由被上訴人
    丁○○方面佔百分之八，上訴人及其在台親友佔百分之九十二，並由被上訴人丙
    ○○為負責人。關於上訴人應付款項，上訴人則以我國當時尚有外匯之管制，所
    應匯來項甚鉅，為免起疑，故要求被上訴人丁○○至香港友聯銀行開戶，被上訴
    人丁○○因於香港不熟，開戶之介紹人尚由上訴人友人任之。銀行帳戶既立，上
    訴人即陸續將款項自日本匯至香港上開帳戶內，然如前所述，上訴人之上開新台
    幣五百萬元及新台幣四百三十萬元之契約均非實在，易言之，所匯被上訴人丁○
    ○之金額超出被上訴人丁○○應受之金額，被上訴人丁○○自應退還，故被上訴
    人丁○○均以在台從事黑市買賣之訴外人吳謂北、王讚標等人，由被上訴人丁○
    ○簽發在港支票而彼等以台幣折算給付被上訴人丁○○，然後上訴人即擇日來台
    經雙方會算差額、匯率後由被上訴人丁○○以台幣現金退還。七十八年五月間，
    被上訴人丁○○購地時，因部分地主見被上訴人丁○○收購土地設球場而趁機提
    高價格，被上訴人丁○○以新台幣三百八十萬元之平均價購地，本利不能划算，
    故與上訴人商議，上訴人同意改為新台幣四百萬元。又至七十八年八月間，因欲
    購球場土地之地點、地形等已定案，故上訴人指示被上訴人丁○○其決定購地面
    積確定為一百公頃。截至上訴人提起刑事告訴前被上訴人丁○○已收購土地約一
    百公頃（實購土地約為一百一十四公頃左右，超出部分為為自己所購，擬於球場
    開發完畢後開設遊樂場、賽車場等設施）。然因土地地目為建、林、田等，尤以
    田地居多，復因農地稅賦稅問題，故土地中地目為田之部分，則登記於有自耕能
    力之地主名下，被上訴人丁○○至此乃積極委託開發球場。七十八年秋及八十年
    ，上訴人復要求被上訴人丁○○依其所提供之資料製作約二百公頃土地之增值稅
    金額，電傳予伊，惟因被上訴人丁○○所購土地，除林、建外，多為田地，均係
    指定有自耕農之人登記，而依法田地若轉予有自耕能力之人則暫免繳增值稅，此
    為上訴人早知之事實，對被上訴人丁○○之相詢，上訴人則以其公司在日須以此
    為名而調度資金相應，被上訴人丁○○以此為上訴人在日本之事，與在台稅賦無
    關，故亦相配合，故將已購及擬購土地之增值稅電傳予上訴人，而嗣上訴人亦依
    之而匯款來台，而被上訴人丁○○亦依前述方式將之折換台幣現金轉付上訴人。
    惟其後第一高爾夫球場發生糾紛，社會囑目，從而影響台青高爾夫球場之請照進
    行而延宕。八十年六月間，因球場請照而須將部分林地轉讓予台青公司，而因被
    上訴人丁○○設立時資本僅有新台幣五千萬元，於作帳上購地成本不足，經會計
    師建議須辦公司增資，然上訴人以高爾夫球場執照遲不核下，而其財務亦生困難
    ，恐難以為繼，故要求被上訴人丁○○增加投資，經被上訴人丁○○同意，台青
    公司股份調整為上訴人及其家族為百分之四十六，被上訴人丁○○及其親友為百
    分之五十四，雙方訂有八十年六月八日約定書為憑，被上訴人丁○○亦依約定辦
    理增資變更等事宜。惟於八十一年初，球場執照仍未取得，上訴人突以其日本股
    東現擬來台追查球場及資金去向等，其事甚急等由，要求被上訴人丁○○配合伊
    之說詞對購地設球場事項提出說明，並以因其間匯款事，多有不足為外人道，而
    要求被上訴人丁○○為其虛飾。被上訴人丁○○與上訴人間之合作，從未見上訴
    人家族股東，更未聞有日人股東，一切均係由上訴人決定、洽商。但被上訴人丁
    ○○因與上訴人往來多年，從無糾葛，現既因日本股東追查，復以被上訴人丁○
    ○自始均已配合上訴人，若不勉為配合，亦所難能，故被上訴人丁○○雖心中疑
    竇重重，仍於同年二月十九日相約至福華飯店與其日本股東相談。既至，即見有
    不明人士多人在內，其間有一代表日人澤村云其為上訴人股東，垂詢有關球場土
    地及增值稅事宜，被上訴人丁○○乃從上訴人事先要求虛應之言語答覆，惟嗣即
    有一李律師以被上訴人丁○○依上訴人虛飾之情節擬就一「承諾書」要求被上訴
    人丁○○簽署，被上訴人丁○○以所述皆係上訴人指示之語，與實情不符，若虛
    言以應尚可，但若形諸文字而簽署，斷斷不可，乃堅拒。然室內有訴外人宋達時
    （嗣據知為黑社會人士），言語蠻橫，以若不簽署則不放歸等語相脅，而上訴人
    亦將被上訴人丁○○拉於一旁云其亦同受脅，不如暫先簽署，日後其有方法可將
    之作廢取回等語，被上訴人丁○○僅求脫身，無奈之餘，乃簽署後離去。未料翌
    日被上訴人丁○○居家中時大廈管理員突稱有調查局人員前來相尋，並直上被上
    訴人丁○○家中，被上訴人丁○○見之，乃訴外人宋達時及不詳姓名之人，訴外
    人宋達時直言上訴人託伊等前來取相關權狀及台青公司資料，被上訴人丁○○於
    脅迫下將部分相關權狀及資料交予宋某。被上訴人丁○○此時已感事態不同尋常
    ，經上訴人約於三月三日至福華飯店相商，雖至飯店復見訴外人宋達時等人，宋
    某即以「承諾書」中有關增值稅之爭議，取出玩具本票脅迫被上訴人丁○○簽署
    新台幣二億六千萬元，而上訴人則避不應對。被上訴人丁○○歸後即頻聯絡上訴
    人，欲取回本票，經約定於三月七日下午三時見面，嗣又改為二時，待被上訴人
    丁○○至飯店後，即有前與宋達時同夥之人謂上訴人於飯店之咖啡店等待，乃引
    被上訴人丁○○至飯店後巷，挾持被上訴人丁○○並以巾蒙面而以車載至高雄後
    放歸，對此因被上訴人丁○○往而未歸，被上訴人丙○○亦曾分別向大安分局及
    台北市警察局報警。被上訴人丁○○獲自由後，心懷畏懼，乃隱於親友家中，後
    於五月中雙方互提刑事告訴。上訴人實係以前開不實高價買賣契約向日本銀行超
    貸，利用被上訴人丁○○從事類似「洗錢」之工作（即將款匯出國外，名為投資
    ，實由被上訴人丁○○以實際購地之差額以黑市折算新台幣現金給付上訴人）。
    事後竟為飾其非，乃起訴被上訴人以向日本銀行表明其係受詐欺之被害人；實則
    兩造於七十七年十二月十二日簽約時，上訴人已確知被上訴人丁○○未擁有新竹
    縣關西鎮任何一筆土地，就買賣契約之內容而言，其簡略粗疏，全然不似正常之
    契約，況兩造根本未依約定履行契約，而在訴外人即代書謝永水尚未開始確認鑑
    定土地權屬、抵押權塗銷等事宜前，上訴人即已給付第三期款，豈有是理？上訴
    人竟在被上訴人丁○○未依約如期履行狀況下，溢付鉅額價金。上訴人分次匯三
    十九次之多的匯款，每筆數額均謂鉅款，上訴人怎可能於無實物，未經結算之情
    況下，只靠一張土地增值稅預估表，即匯了十四筆款，總計甚高達新台幣參億伍
    仟壹佰捌拾陸萬元之金額，此與常理甚違。所謂七十八年十月間之「土地增值稅
    預估單」乃係應上訴人指示而作。上訴人之匯款與土地增值稅預估單不相一致，
    此可證明上訴人匯款根本非根據渠所謂之土地增值稅預估單。本件實係合作台青
    公司而開設球場合夥，並非上訴人向被上訴人丁○○購地；再者，上訴人未見稅
    捐單位之核稅稅單即行給付鉅額增值稅，顯與常情不合，被上訴人並未詐欺上訴
    人，且上訴人損害賠償請求權已罹於時效等語。
三、按因侵權行為生之損害賠償請求權人知有損害及賠償義務人時起，二年間不行使
    而消滅，自有侵權行為時起，逾十年者亦同，民法第一百九十七條第一項定有明
    文。又最高法院七十二年台上字第一四二八號判例謂：「民法第一百九十七條第
    一項規定關於侵權行為損害賠償請求權之消滅時效，應以請求權人實際知悉損害
    及賠償義務人時起算，非以知悉賠義務人因侵權行為所構成之犯罪行為經檢察官
    起訴，或法院判決有罪為準。」同院四十九年台上字第二六五二號判例又謂：「
    民法第一百九十七條所謂知有損害，即知悉受有何項損害而言，至於對於損害額
    則無認識之必要，故以後損害額而言，至於對於損害額則無認識之必要，故以後
    損害額變更，而於請求權消滅時效之進行，並無影響」。又所謂「知有損害及賠
    償義務人」之「知」係指明知而言。本件兩造間之「土地買賣契約書」係於七十
    七年十二月十二日簽訂，依上訴人稱其於締約後即陸續匯款（「買賣」價金、增
    值稅及其他費用）予被上訴人丁○○，而最後一筆價款項係於七十八年七月二十
    日匯付，最後一筆增值稅則於八十年八月一日匯付，此為兩造所不爭執。再查自
    七十八年七月以迄於八十三年一月二十四日上訴人始提起本件附帶民事訴訟，而
    上訴人於原審八十四年九月十八日言詞辯論時雖亦自承：「‧‧‧我懷疑被詐欺
    （是在）八十年初。請更正應是八十一年年初，約一月初。」（見原審八十四年
    九月十八日言詞辯論筆錄），惟上訴人既僅「懷疑」受詐欺，而非「明知」則尚
    與民法第一百九十七條所謂之「知」有間。次查上訴人於八十一年四月一日在刑
    事警察局偵訊時自承：「我自七十七年十二月十八日付第一筆新台幣四千萬元作
    為定金，至八十年八月一日付最後一筆日幣伍仟萬元作為土地增值稅款額為止，
    前後共付了合計新台幣壹拾億伍仟參佰捌拾陸萬元，因為我覺得丁○○在詐騙我
    ，即未再付款。」（見原審卷附該調查筆錄) ，是上訴人既僅「感覺」受詐欺，
    亦非「明知」，其與民法第一百九十七條所謂之「知」亦屬有間，上訴人雖於原
    審八十四年十一月二十二日所提準備書狀中之錄音帶，依其所云係在八十一年一
    月二十六日、二月十九日所作，而上訴人錄音之用意當係在蒐集「詐欺」之證據
    ，以檢測其所謂之「懷疑」與「覺得」是否與事實相符，故此時其「懷疑」與「
    覺得」尚難認係上述民法第一九百十七條第一項所謂之「明知」，是上訴人迄至
    八十一年二月二十九日止，既仍僅止於「懷疑」或「覺得」受詐欺，尚未達民法
    第一百九十七條第一項所謂之「明知」，是其損害賠償之時效期間自尚無從進行
    ，故本件上訴人自知悉時起至向被上訴人等請求賠償時止，其期間尚未逾二年，
    上訴人主張本件請求權已罹於時效而消滅云云，尚屬無據。
四、本件上訴人主張之事實，固據其提出不起訴處分書、審判筆錄、調查筆錄、訊問
    筆錄、陳明狀、匯率數據表、傳真、信函、戶籍謄本、裁判書影本、錄音帶及其
    譯文、告訴狀理由狀影本、土地買賣契約書、刑案記錄表影本、約定書、投影片
    、印文比對影本等件為證，惟查：
(一)按刑事訴訟之目的，在確定國家刑罰權是否存在，與民事訴訟之目的，在確定當
    事人間私法上權利義務關係，互有不同，近代法制既將民刑訴訟分別規定其程序
    ，兩者之裁判，自不必相互拘束，最高法院歷年所著之判例中曾一再表示民事判
    決不受刑事判決拘束之意旨（參照二十九年上字第一六四○號判例謂：「刑事判
    決所為事實之認定，於為獨立民事訴訟之裁判時本不受其拘束，原審斟酌全辯論
    意旨及調查證據之結果，依自由心證為與刑事判決相異之認定，不得謂為違法。
    」，同旨，最高法院四十三年台上字第九五號、四十九年台上字第九二九號、五
    十年台上字第八七二號判例。）。於刑事訴訟程序提起之附帶民事訴訟，本有附
    隨性質，其審理雖得先後為之，但不得分別為之，就刑事訴訟調查之證據，視為
    就附帶民事訴訟亦經調查，兩者必須同時判決，故刑事訴訟法第五百條規定，附
    帶民事訴訟之判決，應以刑事判決所認定之事實為據，不得作相異之認定。惟附
    帶民事訴訟經移送民事庭後，即屬獨立民事訴訟，其移送後之訴訟程序，應適用
    民事訴訟法，刑事訴訟所調查之證據及刑事訴訟所認定之事實，並非當然有拘束
    民事訴訟之效力，最高法院亦著有判例表明此旨（如五十年台上字第八七二號判
    例：「刑事訴訟判決所為事實之認定，於獨立民事訴訟之裁判時本不受拘束，上
    訴人所提之附帶民事訴訟，既因裁定移送而為獨立之民事訴訟，則原審依自由心
    證為與刑事判決相異之認定，即無違法之可言。」，同旨，最高法院四十三年台
    上字第九五號、四十八年台上字第七一三號判例。）。本件刑事部分，雖經台灣
    台北地方法院刑事庭以八十二年訴字第一八六八號判決判處被上訴人等詐欺罪刑
    並經上訴，嗣經本院判決「被上訴人丁○○處有期徒刑伍年。被上訴人丙○○、
    甲○○無罪。」，有本院八十四年度上訴字第三一八二號刑事判決附卷可稽。惟
    本件民事訴訟係該案之附帶民事訴訟，然既經地院刑事庭裁定移送，揆諸前開說
    明，即為獨立之民事訴訟，自不受該刑事判決所認定之事實及調查之證據所拘束
    ，且上開刑事部分，被上訴人丙○○、甲○○部分無罪確定，不得上訴。被上訴
    人丁○○部分，雖經本院刑事庭認定土地增值稅部分詐欺，惟正上訴三審中，故
    此部分尚未確定，先此敘明。
(二)按主張積極事實者，應負舉證責任。上訴人主張因受被上訴人詐欺致受損害一節
    ，既為被上訴人所否認，上訴人即應就被上訴人之「詐欺行為」及「所受損害」
    等積極事實舉證證明。上訴人雖主張：被上訴人利用上訴人不知國內土地買賣法
    律常識及急於完成土地過戶登記之弱點，於七十八年間訛稱所購土地需繳納土地
    增值稅始可辦理過戶登記，並於七十八年十月間提出所編造之土地增值稅預估表
    新台幣四億二千三百八十三萬二千一百八十六元，嗣謂其一再與政府協調結果，
    始將土地增值稅降低為新台幣三億五千零四十一萬六千零五十二元，再命知情之
    被上訴人甲○○為土地資料之登記、增值稅預估表之整理打字，傳真給日本之上
    訴人，使上訴人信以為真，同意支付該等土地增值稅云云。惟查：
１、兩造買賣契約中原約定增值稅由出賣人即被上訴人丁○○負擔，有買賣契約書可
    查，而於七十八年九月廿七日之「協議書」約定「．．．農牧用地及林業用地如
    需支付增值稅時，由乙方  (乙○○)負擔」一節，此觀卷附協議書自明。再依上
    訴人提出之預估單等之記載，二百公頃之土地增值稅高達新台幣四億二千三百餘
    萬元，幾達兩造之「買賣總價」新台幣八億六千萬元之一半，上訴人何以願承受
    此不利益？令人懷疑。而上訴人所提出之「增值稅單」、「估價表」等傳真上記
    載，其傳真日期為西元一九八九年十二月廿三日，此在七十八年五、七月間謝永
    水代書為上訴人鑑定前開一百公頃土地之後，而依謝永水代書之該等鑑定文件中
    ，即有土地增值稅申報表，則上訴人對被上訴人所提之增值稅為何不向代書詢其
    真偽？預估表中以二○九公頃之土地面積為計算依據，惟其中僅鑑定一百公頃，
    此有上訴人乙○○所聘謝永水代書之鑑定報告可證，尚有一百公頃土地未鑑定，
    上訴人乙○○應不可能依尚未確定面積之土地增值稅預估表支付增值稅予被上訴
    人丁○○。且依上訴人所言，該一百公頃土地之第四期款尚未支付，則土地既尚
    未辦理過戶，又何來支付土地增值稅之理？上訴人謂付了二○九公頃之土地增值
    稅，惟查上訴人豈可能於未見到土地增值稅繳款書及土地所有權狀情形下，僅憑
    一紙傳真即支付予被上訴人丁○○新台幣三億多元之增值稅？顯與常情有違。
２、另上訴人謂被上訴人向其佯稱增值稅由新台幣四億多降為新台幣三億多係與政府
    協調之結果云云，然查，土地增值稅之課徵依土地法第三十三條及土地法施行細
    則第五十三條有一定之計算公式，且有政府開具之繳款單為憑，自不可能有與政
    府協商降低稅款之情事。依上訴人提出之七十八年九月廿七日之協議書第七條約
    定「‧‧‧增值稅除農牧用地及林業用地部分外，由甲方（丁○○）負擔，農牧
    用地及林業用地如需支付增值稅時，由乙方（乙○○）負擔」云云（見證一），
    則上訴人既以農牧及林地為雙方分擔增值稅之標準，顯然上訴人知悉農地在土地
    稅法上免徵增值稅之特性，而上訴人亦自承其係依謝永水代書之鑑定付款，足證
    上訴人就本件土地之地目或使用編定早已知悉，其對本件相關土地增值稅應有相
    當評估，被上訴人丁○○自不可能以預估表詐騙上訴人？
３、上訴人主張：證人彭培龍證實在福華飯店內核對土地增值稅時，丁○○所提之土
    地增值稅款比其核算者多出十倍，丁○○始承認有差距，並稱伊託別人辦理，被
    別人騙了二億多元，盼不要追究該人法律責任，伊願返還差額新台幣二億餘元云
    云。惟查證人彭培龍於八十三年六月八日覆董安丹律師函中稱「本人從未與丁○
    ○先生會同計算過增值稅」等語，此有律師函附卷可稽，上訴人對於該信函中彭
    培龍簽名及印文之真正亦未爭執，自堪信為真。證人彭培龍於台灣台北地方法院
    檢察署庭訊時雖證稱；曾就增值稅部分與上訴人及丁○○在福華飯店核對單據，
    丁○○提出之增值稅額達新台幣上億元，與伊所查增值稅相差十倍，丁○○始承
    認數額有差距云云 (見原審卷第一宗卷第九頁、第一三七頁、及更審前本院卷第
    二七四頁) ，惟其於八十一年十二月二十四日復證稱「在福華飯店雙方核對單據
    ，增值稅頂多新台幣幾千萬而已（已繳及未繳）」、「因時間很長，剛開始氣氛
    融洽，後來逐筆核對收據」、「詳細情形我回去查檔案再報告檢察官」等語，惟
    查在事隔一個月即八十二年一月十二日彭培龍之陳報狀中，彭培龍卻未能提出任
    何會算資料，僅以公告地價塘塞。再者八十一年十二月二十四日彭培龍既稱「增
    值稅無論如何不超過新台幣二千萬元，惟實際以稅單為準，才能正確算出」，表
    示當時根本未會算，否則何以無一會算結論？更何況八十三年十月十二日庭訊時
    ，彭培龍稱「增值稅的數額是國（即乙○○）跟我說的，華（即丁○○）並沒有
    跟我說」，是果有會算情事，彭培龍又豈可能不知增值稅數額而需乙○○告知？
    況彭培龍、乙○○、宋達時三人對於會算資料之說法不一，乙○○於八十二年十
    一月五日稱有會算資料，回去查後庭呈云云，但亦未見其提出任何會算資料；宋
    達時於八十二年九月十五日稱會算資料不在他手上，可能在台灣房屋公司的人那
    邊等語，彭培龍卻於八十二年十二月一日稱現已無會算資料，均交給乙○○夫婦
    了云云，彼等說法不一，又如有查證、會算土地增值稅之必要，乙○○自應委請
    其所聘任之謝永水代書查證，亦惟有謝永水代書對此最清楚，然上訴人乙○○竟
    稱其委請彭培龍假冒日本股東來查證土地增值稅，此顯與經驗法則不符，實無足
    採，況如確曾有會算增值稅，自應有當時會算之單據，惟至今上訴人或彭培龍均
    未能提出當時會算之任何單據，此外，上訴人亦無法舉證證明有會算增值稅情事
    ，足證彭培龍上述所稱曾在福華飯店會算增值稅乙節，殊無足取，被上訴人丁○
    ○確未與彭培龍會算土地增值稅自堪認定。
４、又上訴人以七十八年五月十五日表示一百甲土地正在過戶之傳真文件認被上訴人
    詐欺上訴人乙○○土地增值稅；惟查，本件上訴人乙○○所委請之代書謝永水係
    分別於同年五月二十九日、七月六日、七月十一日鑑定共約九十八公頃之土地，
    此有鑑定報告三份在卷可稽，而該鑑定報告註明所需文件中有土地現值（土地增
    值稅）申報書，足證鑑定當時尚在鑑定所有權狀等事宜，尚未申報土地增值稅，
    更遑論辦理土地過戶事宜。再參以上訴人乙○○於民國七十八年一月廿三日傳真
    予被上訴人丁○○之傳真內容略謂：「因為薛先生向我要求寫一封委託書，所以
    我形式上寫一封信以及委託書，他可能會提到土地價格之事，但您心裡有數，應
    付一下就好！我也不得不給他一點面子，您了解了解」等語，此亦有該傳真在卷
    可稽，在該傳真中上訴人要求被上訴人應付薛先生有關土地價格之詢問，顯見兩
    造間確曾有通謀虛偽意思表示之情事。是以七十八年五月十五日之傳真內容不實
    ，該傳真確係上訴人乙○○要求被上訴人出具。
５、另曾擔任調解工作之證人李慕祥於本院刑事庭調查時亦證稱：「乙○○（即上訴
    人）請渠出面調解與被告（即被上訴人）間之糾紛，並提出和解條件，其中第三
    點為『將有關本案雙方所持有土地全部交由雙方所同意之公平人士出售。其所得
    款渠（乙○○）希望能分得百分之六十．．．．』」，證人賴意珺亦證稱乙○○
    所提出之和解條件中其願意將其自己已獲得之土地出售並由丁○○取得百分之四
    十等語，上訴人對於其願將自己已獲得之土地出售並由丁○○取得百分之四十乙
    節，亦未否認，是如被上訴人與上訴人乙○○間就本件有關土地係買賣，則今欲
    達成和解，充其量只能對上訴人所購買現登記於被上訴人名下而尚未移轉之土地
    作出讓步，將其變賣而協調比例取償，不可能提出已購得並登記於自己名下之土
    地亦出售供被上訴人比例取償之不利條件，足證兩造就有關土地之事宜並無買賣
    行為，亦無詐騙土地增值稅款之事。
(三)依前所述，上訴人未能舉證證明被上訴人究係以如何方法取信上訴人遂行詐欺，
    即如何偽稱擁有新竹地區達三百餘公頃土地及如何保證於二、三個月內即可辦畢
    過戶登記手續，致令擁有日本法學士學歷並原任我國僑選立委、尚在日本經營不
    動產公司之上訴人受詐欺，致上訴人因此竟不要求提出任何相關文件（任何人均
    知買賣不動產，應先提出相關權利證明文件、身分證明文件，況以上訴人所具備
    前述優於常人之資歷，更無不知之理），同時簽訂對上訴人所稱買賣契約之首重
    要素之買賣標的物─土地之標示僅為「坐落新竹縣關西鎮○○○段及南打坑段附
    近之土地」之約定（不僅無正確之位置，亦無任何土地地號，即僅有確定之區域
    而無特定地號、面積、位置），並其約定每公頃單價有新台幣四百三十萬元、五
    百萬元不等之二份契約，進而先後付款達三十八次（退回一次），總額達所稱新
    台幣─十億二千八百零九萬五千元。蓋若簽約時被上訴人偽稱擁有特定土地，上
    訴人何以不要求於買賣契約中直接標示土地地號、面積、坐落位置，又何以不要
    求被上訴人提出其所稱擁之土地之權狀等核實後締約；依上訴人所言，買賣之土
    地標的面積為二百公頃，單單價金已高達新台幣八億六千萬元之鉅，土地面積廣
    大，備極複雜，自非一般房地買賣可比，上訴人不僅應於簽訂買賣契約前實地勘
    查，更應由代書、律師等專業人員參與意見，以求保障，況本件土地係為闢設高
    爾夫球場，相關法令規章限制重重，恆經事先慎密規劃，萬無貿然從事之理，上
    訴人雖稱因被上訴人丁○○建議將來貸款方便才簽該兩份單價不同契約云云（見
    原審八十四年九月十八日言詞辯論筆錄），核與契約見證律師即訴外人侯海熊於
    刑事案件偵查中，於八十一年十月五日所證述：「契約全文為乙○○所擬，只是
    把寫好的原稿給事務所的小姐打字」等語不符（見原審卷附偵查筆錄）〕；又本
    件「買賣契約」之金額之鉅、買賣標的之龐大、牽涉因素之複雜，竟僅以猶較市
    售房屋租賃契約書範本簡便之聊聊十四條約款規範之，顯違常情。又上訴人何以
    竟未見被上訴人提出稅捐單位之核稅稅單即行給付鉅額增值稅，而於繳付鉅額增
    值稅後，竟仍不要求被上訴人將單據給閱，而依上訴人所稱真正之買賣契約之約
    定，該增值稅本應由被上訴人丁○○負擔，何以竟另立協議書改由上訴人負擔（
    尤以依上訴人所稱被上訴人詐騙其增值稅金額高達新台幣三億五千一百八十六萬
    元之鉅，幾達買賣總價之半，何以上訴人願變更前約而願受此鉅額之不利益），
    且其竟能於不確知增值稅額之情形下同意改由其負擔，且支付金額係依被上訴人
    丁○○之要求而無任何求證，豈非與事理大悖；復參以上訴人於地院刑事庭中自
    承其匯款、付款方式乃「以達到一定條件而匯款進來，我依收到之報告符合我就
    會付款，侯律師．．及．．謝代書給我的鑑定報告。」，「以我接到侯律師、王
    乃龍及謝代書給我土地鑑定報告符合約定條件，他們出具鑑定報告書給我後，我
    就匯過來」等語（見原審卷附該八十三年五月九日筆錄），顯見被上訴人並未催
    告付款，而係上訴人主動匯款，且竟在被上訴人未依約履行前即已將所稱二百公
    頃土地之增值稅款全部按被上訴人丁○○自行預估製作之概算表支付完畢，如此
    交易情節，顯違一般交易習慣，實難令人置信。依前所述，以上訴人優於常人之
    資歷，竟為如此大異常態之交易情節，被上訴人必有相當之詐欺方法，然均未見
    上訴人主張及舉證（至其所主張之被上訴人偽造約定書及提出八十一年一月廿六
    日及八十一年二月十九日之錄音帶，均係上訴人所主張遭被上訴人詐欺訂約後之
    行為，縱不論該錄音帶之證據能力如何，該錄音帶內容係兩造於如何環境或如何
    情形下所為陳述，兩造已各說各話，均無法證實，而該約定書縱認確係被上訴人
    偽造，亦與上訴人受詐欺簽約進而付款無直接因果關係），則上訴人主張其不諳
    國情、不知國內法律，而遭被上訴人詐欺云云，自不足採。
(四)證人郭憲文於八十三年十月十二日台灣台北地方法院刑事庭審判筆錄中證稱：「
    ．．．丁○○要我提現金去飯店，當時係由司機開車，我親自幫華提錢上去飯店
    大概有一、二次，一次在褔華飯店，一次在來來飯店，這二次提的金額，．．約
    提了新台幣三、四千萬．．約有五、六次，當時是他人陪丁○○上去，每次金額
    都至少有新台幣三千萬．．」，此有筆錄影本可稽（參更審前本院八十六年一月
    二十日答辯二狀證一) 。證人陳光  亦曾陪同被上訴人丁○○由其專屬司機潘添
    財載至新生北路領取台幣參仟萬，由潘司機駕車前往來來飯店，於房間內，由丁
    ○○親交給乙○○收之事實，此有陳光  出具之證明書可查 (參更審前本院八十
    六年一月二十日答辯二狀證二) 。證人楊薏潔曾以台幣現金向被上訴人丁○○購
    買港幣支票赴國外投資，其中二次丁○○均以與張先生結帳的匯率賣之，並代丁
    ○○將現金送至乙○○下榻之來來飯店，並親眼看到陳董  (丁○○)點交參仟萬
    元新台幣予乙○○，此有楊薏潔出具之證明可證 (參更審其本院八十六年一月二
    十日答辯二狀證三) 。證人潘添財於八十三年八月廿四日台灣台北地方法院刑事
    庭中證稱：「  (問：有無陪同陳至銀行領錢過)？有到過一銀、世華銀行、合庫
    、中小企銀，前後共去銀行領錢過三十次左右．． (問：你們在銀行領了錢後，
    如何處理？) ．．載陳到乙○○先生下塌的來來、麗晶或褔華飯店，將錢交給張
    先生。(問：當時你有陪陳進飯店？)  ．．  只有三次印象較深刻，因錢太多，
    陳無法拿，叫我幫忙，我便幫陳提錢到張先生的房間  (均在褔華飯店)．．這三
    次錢均從地下錢莊領錢」云云 (參更審前本院八十六年一月二十日答辯二狀證四
    )。證人周秀麗於八十二年十二月一日台灣台北地方法院刑事庭中證稱：「  (問
    ：有聽過他們 (丁○○與乙○○)合夥之事？)是有聽過，並聽說用手提袋提二、
    三袋錢，均稱到地下錢莊借的．．．（問：提了幾次？）約五次之多云云」 (參
    更審前本院八十六年一月二十日答辯二狀證五) 。證人吳渭北於八十二年九月十
    五日台北地方法院刑事庭中證稱：「（問：丁○○有拿港幣支票托你兌換？）港
    幣支票有」（參更審前本院八十六年一月二十日答辯二狀證六）。證人王贊標於
    八十二年十一月五日台灣台北地方法院刑事庭中證稱：「（問：有簽發票據給丁
    ○○？）有．．我有介紹香港人給他，他叫李龍瑞．．（問：他約有簽發多少港
    幣支票？）幾千萬．．（問：在台北交付？）是，李龍瑞交給他現金台幣，丁○
    ○交給李港幣支票」（參八十八年五月二十日答辯狀八十六年一月二十日答辯二
    狀證七）。再依上訴人傳真給被上訴人丁○○之文件所載：「我已經匯款項因為
    需要用明日交給我」  (參更審前本院八十六年一月二十日答辯二狀證九)等字，
    足以證明被上訴人丁○○確曾在上訴人匯款後為其提領現金交付，否則依一般土
    地買賣經驗法則，何以收受買賣價金或土地增值稅之出賣人（被上訴人丁○○）
    反將所收受之買賣價金或土地增值稅依買受人之指示退還予買受人，足見被上訴
    人丁○○確有為配合上訴人所為將匯款提領新台幣現金返還予上訴人，被上訴人
    並無詐欺情事。
(五)上訴人又以其所匯之款項部分流入丙○○之帳戶內，因認丙○○應負共同侵權行
    為之責云云，惟查被上訴人丁○○並無詐欺之舉，已如前述，被上訴人丙○○自
    無共同侵權行為之可言。次查，我國係外匯管制國家，於民國七十八年間我國國
    民每人每年匯入外匯之最高限額為美金一百萬元，被上訴人丙○○係被上訴人丁
    ○○之妻，渠將其銀行帳戶供夫丁○○使用，自無違反常理之處，況被上訴人丙
    ○○從未與上訴人接洽合夥等土地事宜，相關事宜均由被上訴人丁○○負責處理
    ，此為上訴人所不爭執，尚難以被上訴人丙○○曾將銀行帳戶借予丁○○使用即
    認其應負共同侵權行為之責。
(六)至於有關上訴人乙○○於七十八年十一月十三日匯予被上訴人甲○○美金一百萬
    元乙節，經查七十八年十一月十三日乙○○匯入美金一百萬元於被上訴人甲○○
    第一商銀城東分行之帳戶，被上訴人甲○○並於同年月十六日辦理結匯匯兌得新
    台幣貳仟伍佰玖拾捌萬玖仟貳佰元整，旋即於結匯同日匯出新台幣貳仟伍佰萬元
    入丙○○帳戶內，剩餘新台幣玖拾捌萬玖仟貳佰元則全數作為七十八年十一月十
    七日公司支付浩華工程公司規劃台青育樂公司高爾夫球場之規劃費新白幣一百六
    十八萬元款項中之一部分等情，並有付款表及支票影本可稽，足證該款項並未由
    被上訴人甲○○私自花用，況上訴人所認為係侵權行為之七十八年十一月十七日
    美金一百萬元中之十萬美金部分，並未匯入被上訴人甲○○之帳戶內，足證被上
    訴人甲○○與該款項並無任何關係，上訴人乙○○指謫被上訴人甲○○共同侵權
    行為乙節，亦屬無據。
五、綜上所述，上訴人之損害賠償請求權並未罹於時效而消滅，且兩造間係合夥投資
    高爾夫球場，嗣因故未能依法設立，致生糾紛，兩造間並非土地買賣關係，且上
    訴人並未能就被上訴人以如何之「詐欺行為」致其簽約並進而依約給付土地增值
    稅款等情，舉證證明，其主張遭被上訴人詐欺云云，自不足採。從而上訴人本於
    詐欺之侵權行為損害賠償請求權，請求被上訴人連帶給付如原審訴之聲明第一項
    所示之金額及利息，為無理由，應予駁回。其假執行之聲請亦失所附麗，應併駁
    回。本件上訴人僅就美金壹拾萬元及利息部分上訴，上訴人其餘敗訴部分業經確
    定在案，上訴人之上訴，為無理由。原審為上訴人敗訴之判決，及駁回其假執行
    之聲請，並無不合。上訴意旨指摘原判決不當，求予廢棄改判，為無理由，應予
    駁回。
六、本件判決基礎已臻明確，兩造其餘攻擊防禦方法，於判決結果不生影響，無庸一
    一論列，併此敘明。
參、據上論結：本件上訴為無理由，依民事訴訟法第四百四十九條第一項、第七十八
    條，判決如主文。
中      華      民      國    八十九    年      六      月      七      日
                              臺灣高等法院民事第二庭
                                  審判長法  官  尤  豐  彥
                                        法  官  梁  玉  芬
                                        法  官  魏  麗  娟
右正本係照原本作成。
如不服本判決，應於收受送達後二十日內向本院提出上訴書狀，其未表明上訴理由者
，應於提出上訴後二十日內向本院補提理由書狀（均須按他造當事人之人數附繕本）
上訴時應提出委任律師或具有律師資格之人之委任狀；委任有律師資格者，另應附具
律師及格證書及釋明委任人與受任人有民事訴訟法第四百六十六條之一第一項但書或
第二項（詳附註）所定關係之釋明文書影本。
中      華      民      國    八十九    年      六      月      九      日
                                        書記官  曾  瓊  安
附註：
民事訴訟法第四百六十六條之一（第一項、第二項）：
對於第二審判決上訴，上訴人應委任律師為訴訟代理人。但上訴人或其法定代理人具
有律師資格者，不在此限。
上訴人之配偶、三親等內之血親、二親等內之姻親，或上訴人為法人、中央或地方機
關時，其所屬專任人員具有律師資格並經法院認為適當者，亦得為第三審訴訟代理人
。


司法院資訊處製作；財團法人民間司法改革基金會備份。
